臺灣臺中地方法院民事裁定　　　　　　 100年度家抗字第32號
抗　告　人　李憲龍
相　對　人　陳亮朱
上列抗告人因與相對人間聲請酌定未成年人監護人等事件，對於
中華民國一百年二月二十五日本院九十九年度監字第三四０號裁
定提起抗告，本院裁定如下：
    主  文
抗告駁回。
抗告人與未成年子女李梓言、李建毅之會面交往之時間、方式及
應注意事項變更如附表所示。
抗告程序費用由抗告人負擔。
    理  由
壹、本事件經本院審酌全案卷證，認原法院裁定之結果，除本院
    裁定變更會面交往如主文所示部分外，經核於法要無不合，
    應予維持，並引用原裁定記載之事實及理由。
貳、抗告意旨略以：
一、臺中市私立龍眼林社會福利慈善事業基金會（下稱龍眼林基
    金會）之訪視調查報告疏誤：
  1.抗告人曾因相對人毆打抗告人之父母而訴請離婚（鈞院九十
    七年婚字第七三一號），嗣因相對人一再表示悔改，抗告人
    方撤回該事件，於上開事件中，臺灣兒童暨家庭扶助基金會
    （下稱兒福基金會）臺中分會曾對未成年子女之監護權提出
    訪視報告，該訪視記載「父子關係佳。訪視過程中案主李建
    毅皆要求父親擁抱，並於其懷中午睡；案主李梓言與案父、
    案祖母互動多」，且未成年子女李梓言於該報告中明確選擇
    與抗告人同住，而兩造自九十九年四月二十七日分居以來，
    相對人即禁止抗告人與子女會面，加以相對人平日對子女之
    不當教導（詳後述），未成年子女李梓言在相對人面前實無
    可能表達其心中意願，然龍眼林社工人員詢問未成年子女受
    監護之意願時，並未請相對人迴避。
  2.九十七年之訪視報告曾訪問兩造所住大樓之管理員及李建毅
    之保母，記載相對人情緒管理不佳與鄰居交惡，且目睹相對
    人與家人發生衝突，社工員評估相對人具暴力傾向與人格問
    題可能性高，且精神狀態似不穩定，參以相對人曾因以不明
    物品攻擊相對人之父親，經檢察官以九十七年度偵字第一五
    五七六號聲請簡易判決處刑，足見相對人精神狀態不穩、倫
    理長幼觀念薄弱，然龍眼林基金會之訪視報告對此部分則未
    為任何調查記載，以致結論失之偏頗。
  3.訪視報告雖稱抗告人目前每月遭受強制執行，恐影響抗告人
    之經濟狀況，然抗告人自九十九年四月以來每月被執行金額
    僅六千元，對抗告人之生活影響甚微，訪視報告將此列為不
    利於抗告人之事項，顯失允洽。
二、原裁定未依子女最佳利益，審酌一切情狀酌定監護人：
  1.原裁定僅援用年幼隨母原則即認定相對人適合擔任子女之親
    權人，但對於年幼隨母原則何以適用於本件，則隻字未提。
  2.依經濟能力：抗告人現從事建設工程之工務主任，月薪約五
    萬元，每月清償債務六千元，與相對人年收入五十萬元大致
    相等。依教養子女態度：兩造自九十九年四月二十七日分居
    後，相對人即嚴格禁止抗告人與子女會面交往，且抗告人至
    學校探視子女，由談話中可知相對人對子女為不當教導。依
    兩造品行、健康情形而言：相對人除曾攻擊抗告人之父親外
    ，並經常情緒失控，諸如將抹布丟往抗告人臉部、小孩調皮
    時，相對人以吼叫方式對待小孩；另相對人於訪視時數度刻
    意為不利抗告人之陳述，諸如：抗告人無工作、有賭博惡習
    、曾有討債公司至抗告人人家中討債，可見相對人尚乏誠信
    ；相對人於原審裁定確定前，拒絕與抗告人協商裁定前與未
    成年子女之會面交往事宜，足見其無法理性處理事務；相對
    人於九十九年七月二十八日，寄發「李憲龍（即抗告人）刑
    事傷害案件判決書」至抗告人任職之公司，意圖使公司人員
    對抗告人產生負面觀感，足見相對人行事乖張、觀念偏差，
    不宜擔任子女之親權人。依支持系統之協助：抗告人與父母
    同住，未成年子女幼小時曾由抗告人父母照顧，未來抗告人
    父母得協助照顧子女；反觀相對人白天在大學任職，其家人
    之支持僅及於經濟上，而不及於實際教養照顧，足見子女由
    相對人一人照顧顯屬勉強，而有不週之處。
三、原裁定附表關於未成年子女之會面交往方式，亦有不當：
  1.原裁定僅就暑假期間為規定，漏未規定寒假期間。
  2.原裁定規定：未成年子女年滿十六歲後，有關探視會面權利
    之行使應尊重子女之意願，然現今未成年人步入青少年即有
    自主意願，宜降為滿十二歲。
四、爰依法提出抗告，請求予廢棄原裁定，惟若相對人堅持未成
    年人由伊監護，則抗告人希望能增加寒假會面交往時間，對
    於原審裁定扶養費部分沒有意見等語。
參、相對人則以：
一、關於龍眼林基金會之訪視調查報告有無瑕疵部分：
  1.龍眼林基金會之訪視調查報告製作時間為九十九年九月二十
    八、二十九日，而抗告人所指前案（鈞院九十七年婚字第七
    三一號）之兒福基金會臺中分會訪視報告，製作時間為九十
    七年九月九月二、五日，兩者時間相差二年，時空環境已有
    不同，期間抗告人之職業、經濟狀況均有變動，且子女已較
    兩年前成熟，龍眼林基金會所為之訪視調查報告較為貼近目
    前客觀事實，不能僅以其訪視調查結果與兩年前之訪視報告
    結論不同，即遽認有瑕疵。
  2.抗告人既自認本件要以未成年子女之最佳利益為考量，自應
    證明其有何條件可提供未成年子女最佳之照顧，而非一再舊
    事重提相對人與其家人衝突情緒失控、不宜教養小孩云云，
    卻不捫心自問抗告人及其父親、母親、胞妹當時如何一家聯
    手欺負毆打相對人，參諸兩造既已離婚，相對人毋庸再與抗
    告人家人往來，自未再有糾紛，且自九十七年迄今，二名子
    女均由相對人扶養照顧，期間必無任何不當教養。
  3.抗告人及其家人因涉及詐領拆遷補償費案件，經臺中市政府
    訴請返還公法上不當得利，現抗告人每月被執行六千元，依
    行政程序法之規定，並無其於訪視報告所謂自一０一年後不
    再追溯之問題，且抗告人實際上常無業無收入，且需負擔父
    母每月一萬二千元、自己生活開銷八千元、每月被執行六千
    元及將來子女扶養費用，其經濟狀況應無能力擔任子女之親
    權人。
二、關於原裁定是否未依子女最佳利益，審酌一切情狀酌定監護
    人部分：
  1.就經濟能力：抗告人之經濟狀況如前所述，反觀相對人有穩
    定職業及收入，且有娘家奧援。
  2.就居住及學習環境：抗告人目前借住其父母租屋處，該租屋
    處僅有三房，由抗告人及其父母一人各住一房，若未成年子
    女與抗告人同住，僅能三人擠一間房間或睡客廳；反觀相對
    人自有房屋有三房，居住及學習環境自優於抗告人。
  3.健康及職業狀況：抗告人有高血壓、脂肪肝，且工作不穩定
    ，若有工作時，工作時間亦不固定，無法定時接送子女上下
    學；反觀相對人身體健康，在中興大學任職十三年餘，自九
    十七年來，子女均由相對人單獨接送，子女亦已習慣此項安
    排與作息，不宜再予更動。
  4.支援系統之協助：抗告人之父無業、有糖尿病，抗告人之母
    無業、曾中風，出入需藉柺杖及輪椅，又積欠臺中市政府鉅
    額債務，無法給予抗告人幫助，亦無能力幫忙照顧及接送子
    女；反觀相對人之父親為中油公司退休工程師，相對人之母
    曾為幼稚園園長，在經濟上得支援相對人，且有緊急狀況亦
    可支援相對人。
  5.教養態度：相對人採愛心與紀律並重之方式，但抗告人及其
    父母卻以滿足小孩物質慾望、放任子女為所欲為；且相對人
    並不反對抗告人可正常探視子女，然自原審裁定後，抗告人
    迄一百年四月二日止仍未依原審裁定所定之時間前來探視或
    接回子女。
  6.兩造於抗告人另案聲請變更監護方法之事件中，於一百年三
    月二十五日調解期日後，抗告人開始於一百年四月二日按照
    原裁定所酌定之方法前來接回子女，然迄今二次經驗顯示，
    抗告人接回子女後，均讓子女在其居住之房間完線上遊戲好
    幾個小時。又李梓言自幼稚園中班上圍棋課至今，亦因抗告
    人於星期六接回同住而停頓，顯已影響子女之正常才藝課程
    。
  7.綜上，原裁定依未成年子女之最佳利益，審酌一切情狀後酌
    定由相對人擔任子女之親權人，應屬妥當。
三、同意原裁定附表中，關於二、兩造於未成年子女分別「年滿
    十六歲」後，有關探視會面權利之行使應尊重子女之意願部
    分，更改為「年滿十二歲」；另同意抗告人得於子女就讀學
    校之暑假期間選擇三十日、寒假期間選擇七日探視子女，但
    希望抗告人在暑假期間，仍應安排子女上才藝班等語，資為
    抗辯。
肆、經查：
一、原審依職權函請龍眼林基金會進行訪視調查，訪視結果略以
    ：1.案父（即抗告人）、案母（即相對人）雙方關係交惡，
    顯無共同監護之可能。2.案主們（即李梓言、李建毅）現主
    要由案母照顧，與案母同住，受照顧狀況亦佳，案主們之意
    願皆傾向未來與案母同住，但實際並不瞭解何為監護權，及
    案父母間發生何事。3.目前案主們與案父母關係皆不錯，案
    父也會主動到學校探視案主們，以維繫與案主們之親子關係
    ，對於案主們各方面之狀況，案父母雙方各有不同見解，但
    皆相當瞭解案主們，顯見案父母皆有良好之親子教養能力。
    4.案父雖表示詐領補償金事件將於一０一年後不再追溯，但
    目前此部分之債務問題尚且存在，案父每月仍遭強制執行中
    ，此恐影響案父之經濟狀況。因此，案母較適合監護，建議
    由案母單方監護案主們。若未來由案母監護案主們，建議每
    月單週或雙週可讓案父將案主們帶回照顧，以正常維繫案父
    與案主們之親子關係。另外，案父方注重重要節日之團聚，
    此部分亦應予尊重。」等語，此有該基金會九十九年十月十
    四日財龍監字第０九九一五一九號函暨所附訪視報告乙份在
    卷可稽。抗告人固以上開事由主張該訪視報告內容偏頗，不
    足為採云云，惟觀諸抗告人提出之台灣兒童暨家庭扶助基金
    會台中市分事務所辦理兒童監護權歸屬訪視報告，訪視日期
    為九十七年九月二日、九月五日，距今已逾二年，自應以龍
    眼林基金會於九十九年九月二十八日、二十九日製作之訪視
    報告，較為符合現況；且李梓言於兒福基金會製作之訪視報
    告中選擇與案父同住之情，亦係在案父陪同下做成，抗告人
    既未能提出李梓言在相對人面前無法適當表達意願之證據，
    自難逕認李梓言之表意與真意不符；另抗告人聲請對相對人
    核發保護令，經本院核發九十七年家護字第五四二號通常保
    護令在案，相對人亦對抗告人聲請核發保護令，經本院核發
    九十七年度家護字第五四六號、九十九年度家護字第八四０
    號通常保護令在案，有上開通常保護令在卷可稽，足徵兩造
    間因婚姻、親子問題所衍生之紛爭與衝突，應屬情緒性衝突
    ，而非如一般「權控關係」下之強制力家暴行為，是若以相
    對人有前揭行為，逕謂相對人不適任親權人，則嫌遽斷；又
    抗告人平均月收入五萬元，每月給予案祖父母一萬二千元、
    本身開銷約需八千元、還款臺中市政府約六千元，為抗告人
    於龍眼林基金會訪視時所自陳，且抗告人另需負擔二名子女
    之扶養費用，是以該訪視建議4.所稱：「…案父每月仍遭強
    制執行中，此恐影響案父之經濟狀況」，無何不當之處；再
    者，徵之前開基金會之訪視社工員，與兩造並無任何親疏關
    係，衡情不致刻意偏坦一方，則上開訪視報告，應屬可採。
二、參酌原審卷附訪視報告，抗告人與相對人之關係皆屬良好，
    ，惟徵之李梓言、李建毅分別年僅七歲、五歲，尚屬發展中
    之稚齡幼兒，於成長過程中，人格發展與身心健全方面上，
    對於母親之需求，應較父親迫切，而在雙親家庭中成長之孩
    童，母親之角色有其獨特之女性人格特質，最能瞭解小孩生
    活上之需要，母親亦往往較能照顧小孩之生活起居，另對於
    親子關係方面，母親亦往往較父親更能促進親子間之互動溝
    通，而父親若要取代母親的功能角色，即便花極大功夫與時
    間，亦恐不能扮演好母親之角色，因在本質上，父親與母親
    在家庭中係處於完全不同的角色扮演功能，此即所謂『幼年
    隨母』原則；復觀之兩造於九十九年四月二十七日分居後，
    李梓言、李建毅均由相對人照顧迄今，相對人已為李梓言、
    李建毅之主要養育者，瞭解子女生活與情感上之需要；又衡
    諸李梓言已年滿七歲，應有相當之智識能力足以清楚表達其
    意願，渠於龍眼林基金會之訪視報告表達與案母同住之意願
    自應受尊重，且相對人並無未盡保護教養或不利未成年子女
    之情事；況李梓言、李建毅在此環境成長，熟悉現有之生活
    空間，為保護教養之持續性，自應維持李梓言、李建毅既有
    之生活模式為妥，以免造成李梓言、李建毅適應與成長上之
    不利益。是為未成年子女李梓言、李建毅之最佳利益，本院
    認原裁定將未成年人李梓言、李建毅權利義務之行使或負擔
    ，酌定由相對人任之，並無違誤。抗告人仍執陳詞指摘原裁
    定不當，為無理由，應予駁回。
三、關於會面交往之時間部分，原審為顧及抗告人所應享有之父
    子天倫之樂，及未成年子女李梓言、李建毅在成長過程中，
    仍應享有適當之父愛關心照護，已依聲請及依職權酌定抗告
    人與未成年子女會面交往之方式暨時間，其內容固無不妥。
    惟兩造既均同意附表中，關於二、兩造於未成年子女分別「
    年滿十六歲」後，有關探視會面權利之行使應尊重子女之意
    願部分，更改為「年滿十二歲」，及抗告人得於子女就讀學
    校之暑假期間與相對人各照顧未成年子女一個月、寒假期間
    增加七日探視子女，及相對人主張未成年人願意參與之課外
    活動不應因探視而中止等情，尚符合未成年子女之利益，且
    與法尚無不合，自應准許。爰依抗告人聲請及參酌兩造之意
    見，裁定變更如主文第二項所示。
伍、據上論結，本件抗告為無理由，依非訟事件法第二十一條第
    二項、第四十六條、民事訴訟法第四百九十五條之一第一項
    、第四百四十九條第一項、第九十五條、第七十八條，裁定
    如主文。
中    華    民    國    100   年    6     月    23    日
                    家事法庭  審判長法  官  王靜秋
                                    法  官  郭妙俐
                                    法  官  涂秀玲
以上為正本係照原本作成。
如提起再抗告者，應於裁定送達後十日內依非訟事件法第四十五
條第三項「僅得以適用法規顯有錯誤為理由」之規定，向本院提
出再抗告狀（須按他造人數附具繕本），且須敘明理由。
中    華    民    國    100   年    6     月    23    日
                                    書記官  李培淇
附表：抗告人探視兩造所生未成年子女李梓言、李建毅之時間、
      方式及應注意事項：
一、時間：
（一）抗告人得於每月第一、三週之星期六上午九時探視李梓言
      、李建毅，並得攜同出遊及攜回同住，至翌日即星期日下
      午七時前，將李梓言、李建毅於相對人住所地交還相對人
      。
（二）於民國年份為奇數年（例如民國一０一年、一０三年‧‧
      ‧）農曆除夕當日上午九時起，抗告人得攜同李梓言、李
      建毅出遊或返家同住，至大年初四下午七時前交還相對人
      。民國年份為偶數年時，農曆除夕至大年初四期間，輪由
      相對人與李梓言、李建毅同住，該五日中如遇抗告人依（
      一）所示探視時間，抗告人當日探視權停止。
（三）於每年清明節當日上午九時起，抗告人得攜同李梓言、李
      建毅返家祭祖、掃墓或出遊，至同日下午七時前交還相對
      人。
（四）於民國年份為奇數年（例如民國一０一年、一０三年
      ‧‧‧）端午節當日上午九時起，抗告人得攜同李梓言、
      李建毅出遊或返家，如翌日及其後仍連續為放假日，則於
      連續假期之末日下午七時前交還相對人，如翌日為上學之
      日，則至翌日上午由抗告人負責將李梓言、李建毅送至上
      課地點，放學則由相對人負責接回。民國年份為偶數年時
      ，端午節及其連續假期輪由相對人與李梓言、李建毅同住
      ，該日或連續假期中如遇抗告人依（一）所示探視時間，
      抗告人當日探視權停止。
（五）於民國年份為奇數年（例如民國一０一年、一０三年‧‧
      ‧）中秋節當日上午九時起，抗告人得攜同李梓言、李建
      毅出遊或返家，如翌日及其後仍連續為放假日，則於連續
      假期之末日下午七時前交還相對人，如翌日為上學之日，
      則至翌日上午由抗告人負責將李梓言、李建毅送至上課地
      點，放學則由相對人負責接回。民國年份為偶數年時，中
      秋節及其連續假期輪由相對人與李梓言、李建毅同住，該
      日或連續假期中如遇抗告人依（一）所示探視時間，抗告
      人當日探視權停止。
（六）於李梓言、李建毅就讀學校之暑假期間，抗告人與相對人
      各負責照顧一個月，抗告人可攜出同遊或攜回同住，該一
      個月期間得連續或分開執行，但須於每年暑假開始前，將
      該選定之三十一日通知相對人。相對人輪到之照顧期間如
      遇（一）所示探視時間，抗告人當日探視權停止。
（七）於李梓言、李建毅就讀學校之寒假期間，抗告人得另選擇
      七日探視李梓言、李建毅或攜出同遊或攜回同住，該七日
      期間得連續或分開執行，但須於每年寒假開始前，將該選
      定之七日通知相對人。
二、兩造於李梓言、李建毅分別年滿十二歲後，有關探視會面權
    之行使應尊重李梓言、李建毅之意願。
三、方法：
（一）得為見面、通信、通話之行為，但通話行為不得妨礙李梓
      言、李建毅之日常生活作息。
（二）得為致贈禮物、交換照片、拍照等行為。
四、兩造應遵守事項：
（一）兩造不得有危害李梓言、李建毅身心健康之行為。
（二）兩造不得對李梓言、李建毅灌輸反抗對造之觀念。
（三）抗告人於探視期間，應履行因親權所為相關生活習慣、學
      業輔導及作業完成等指示之義務，並以最大善意協助完成
      未成年人願意參與之課外活動，使不致因探視而中止。
（四）如李梓言、李建毅於會面交往中患病或遭遇事故，抗告人
      應為必要之醫療措施，並即通知相對人，亦即在其會面交
      往實施中，抗告人仍須善盡保護教養之義務。
（五）李梓言、李建毅地址或聯絡方式或就讀學校如有變更，相
      對人應隨時通知抗告人。
（六）相對人應於抗告人行使探視權時，準時將李梓言、李建毅
      交付抗告人。
（七）抗告人應於探視期滿時，準時將李梓言、李建毅交還相對
      人。
（八）抗告人於探視當日上午十一時前未前往探視者，除經相對
      人同意外，視同抗告人放棄當日之探視權，以免影響相對
      人及李梓言、李建毅之生活安排；但翌日如為探視日者，
      抗告人仍得於翌日探視。